【裁判字號】    90,易,726
【裁判日期】    901205
【裁判案由】    詐欺
【裁判全文】
臺灣板橋地方法院刑事判決                            九十年度易字第七二六號
    公  訴  人  臺灣板橋地方法院檢察署檢察官
    被      告  乙○○
    選任辯護人  崔百慶律師
右列被告因詐欺案件，經檢察官提起公訴（八十七年度偵字第二三九九八號），本院
判決如左：
    主  文
乙○○無罪。
    理  由
一、公訴意旨略以：被告乙○○意圖為自己不法之所有，於民國（下同）八十五年二
    月十三日，向新界工程有限公司（下稱新界公司）負責人甲○○詐稱其係專業建
    築師，專精於棄土場之開發、規劃、營建及代領執照等業務，使新界公司陷於錯
    誤，而與乙○○所經營之順義工程設計顧問有限公司（下稱順義公司）簽訂「營
    建廢棄土掩埋規劃委任契約」，委任被告所經營之順義公司處理「擬定棄土埋場
    開發計劃、環境影響、水土保持、營建說明書與代申請開發許可及棄土證明」等
    事務，且言明一百八十日至二百七十日內可完成，新界公司並因而先交付酬金新
    臺幣（下同）五百五十萬元，然屆期被告無法完成，竟對新界公司之負責人甲○
    ○詐稱可順利完成開發申請，使甲○○因誤信可完成棄土場之開發而向提供土地
    之地主簽訂「土地使用同意及補償契約」，並給付尾款三百萬元，約定若一年內
    再無法拿出政府核准之開發許可證，上開「土地使用同意及補償契約」即失效解
    除。又被告所擬定送件之「蓬萊仙島棄土場開發計劃環境影響說明書」因資料過
    於陳舊及缺少技師簽證之原因，不符臺北縣政府環境保護局發布之「開發行為環
    境影響評估作業準則」，迭遭退件，迄未核准。詎被告仍詐稱其水土保持計劃書
    已送審通過，復於八十七年七月初向新界公司保證八十七年八月底即可取得開發
    許可證，使新界公司陷於錯誤而給付尾款八十萬元，然屆期仍未核發，新界公司
    始知遭騙，而終止與順義公司間之委任契約，並請求返還已付酬金，然被告皆置
    之不理，新界公司始知受騙。因此，公訴人認被告涉犯刑法第三百三十九條第一
    項之詐欺取財罪。
二、按犯罪事實應依證據認定之，無證據不得推定其犯罪事實；又不能證明被告犯罪
    者，應諭知無罪之判決；刑事訴訟法第一百五十四條、第三百零一條第一項分別
    定有明文。又犯罪事實之認定，應憑真實之證據，倘證據是否真實尚欠明確，自
    難以擬制推測之方法，為其判斷之基礎；而認定犯罪事實之證據係指足以認定被
    告確有犯罪行為之積極證據而言，該項證據自須適合於被告犯罪事實之認定，始
    得採為斷罪資料，最高法院五十三年著有臺上字第六五六號、二十九年上字第三
    一０五號判例。且刑事訴訟上證明之資料，無論其為直接或間接證據，均須達於
    通常一般之人均不致有所懷疑，而得確信其為真實之程度，始得據為有罪之認定
    ，若其關於被告是否犯罪之證明未能達此程度，而有合理懷疑之存在，致使無從
    形成有罪之確信，根據「罪證有疑，利於被告」之證據法則，即不得遽為不利被
    告之認定，亦有最高法院七十六年度臺上字第四九八六號判例可稽。其以情況證
    據（即間接證據）斷罪時，尤須基於該證據在直接關係上所可證明之他項情況事
    實，本乎推理作用足以確證被告有罪，方為合法，不得徒憑主觀上之推想，將一
    般經驗上有利被告之其他合理情況逕予排除，此觀諸最高法院三十二年上字第六
    十七號判例意旨亦甚彰明。且告訴人之告訴，係以使被告受刑事訴追為目的，是
    其陳述是否與事實相符，仍應調查其他證據以資審認，最高法院五十二年臺上字
    第一三○○號判例明揭此旨。
三、訊據被告乙○○固坦承於八十五年二月十三日與新界公司簽訂委任契約，負責為
    新界公司處理擬定棄土掩埋場開發計劃、環境影響、水土保持、營建說明書與代
    申請開發許可及棄土證明等事務，酬金共為八百八十萬元，新界公司迄今已付款
    四百七十萬元，且為新界公司擬定之蓬萊仙島棄土場開發計劃環境影響說明書，
    因與臺北縣政府環境保護局發之「開發行為環境影響評估作業準則」之規定，而
    經主管機關退件等情不諱，惟堅決否認有何詐欺行為，辯稱：被告受任辦理後，
    即展開先期作業含測量十公頃山坡地形圖，依序作環境影響評估現場作業六個月
    ，再施作各項水土保持施工說明書及圖說，並委請土木技師代尋水土保持技師及
    土木技師配合，作成水土保持計劃書及環境說明書，嗣被告發現有涉及國有土地
    ，乃於八十五年八月三日提出申購國有地申請；八十五年九月至十二月間，新界
    公司與地主因土地租借無法解決，直至八十六年一月三日備妥資料提出申請，雖
    經臺北縣政府以證件不合、要求備齊土地證明文件及修改水土保持計劃圖說及地
    質須徹底調查、補齊地質鑽採試驗報告等理由而退件，惟被告亦一再提出申請，
    嗣因地主無法配合八十七年五月十五日臺北縣政府公文第六項討論之（２）、（
    ３  ）款有關地主合法土地同意證明，而又再度提出申請，然此時臺北縣政府環
    境保護局告知因法令修正變更，要求依八十六年制定之「開發行為環境影響評估
    業準則」辦理。在被告準備重新送件期間，新界公司即派員於八十七年十月一日
    取回所有申請文件，致申請案受阻，被告絕無詐欺新界公司之犯行等語。
（一）、經查，被告與告訴人新界公司於八十五年二月十三日簽訂委任契約書，受任
        辦理察看掩埋場基地、代找測量公司測量基地地形與高程、擬定環境影響評
        說明書、擬定水土保持計劃書、擬定營建廢棄土掩埋場申請說明書、擬定草
        圖及各概略說明、繪製施工圖樣及施工說明書、代申請開發許可及棄土證明
        、解釋圖說上之施問及提供與本案有關建議，此據被告及告訴代理人甲○○
        於偵審中供述綦詳，復有委任契約書影本附卷可稽。
（二）、又查，被告受任後，於八十五年七月二十日代地主擬定申請財政部國有財產
        局臺灣北區辦事處辦理未登錄水利地事項，此有申請書及財政部國有財產局
        臺灣北區辦事處八十五年八月十日臺財產北測字第八五○二一四七四號函影
        本各一附卷可佐；八十六年一月三日為新界公司擬定申請書，程序不符及證
        件不足而退件，經被告補足文件於八十六年六月二十六日、八十七年二月十
        日提出申複書；由臺北縣政府於八十七年二月二十三日以八七北工建字第Ｍ
        一二八五號函通知依營建工程廢土場會勘審查作業注意事項規定辦理，經被
        告於八十七年三月二日申請提出相關文件，臺北縣政府於八十七年四月二日
        以八七北工建字第Ｍ二五七二號函通知於八十七年四月十五日上午九時三十
        分，開會初審「蓬萊仙島」棄土場（三峽鎮○○段小暗坑小段一八五等十六
        筆地號）、暨三峽鎮○○段○  ○段九之一地號棄土場設置之「可行性」會
        勘，並由臺北縣政府於八十七年五月十五日以八七北工建字第Ｋ○七五八號
        函檢送初審「蓬萊仙島」棄土場（三峽鎮○○段小暗坑小段一八五等十六筆
        地號）暨三峽鎮○○段○  ○段九之一地號棄土場設置之可行性會勘紀錄與
        新界公司之甲○○，並知於文到後六個月內提送複審資料；而被告於八十七
        年六月五日向臺北縣政府工務局建築管理處提出複審資料，經臺北縣政府於
        八十七年六月十八日八七北工建字第Ｋ一○八六號通知補足十四份營建棄土
        場申請暨棄土場開發計劃環境影響說明書，由被告為新界公司於八十七年七
        月十六日提出說明書十四份，嗣臺北縣政府於八十七年八月以八七北工建字
        第Ｋ一四六九號函檢送新界工程「蓬萊仙島」設置營建棄土場，開發計劃環
        境說明書一件與臺北縣環境保護局審核，而由臺北縣環保護局於八十七年八
        月二十六日以八七北環一字第四二三六七號函通知依行政院環境保護署八六
        環署綜字第八○四七九號令所發布之「開發行為環境影響評估作業準則」相
        關規定製作，經被告於八十七年九月十五日向臺北縣環境保護局送件後，該
        局復於八十七年十月十四日以八七北環一字第四七八四二號函通知依「蓬萊
        仙島土石方資源堆置場開發計畫環境影響說明書」程序審查意見表修正，此
        分別有申請書、申複書、臺北縣政府函文、臺北縣環境保護局函文、會議紀
        錄、開會通知單、呈請書影本在卷可憑。堪信被告於受任後，確有為新界公
        司辦理棄土場申請事宜。
（三）、復查，依營建工程廢土棄置場會勘審查作業注意事項（八十六年三月十三日
        臺八六內營字第八六七二四一六號函）指示，「初審申請書及相關送審資料
        為棄土場申請書表、申請人證明文件影本、土地權利證明文件（自有土地檢
        附土地登記簿謄本及地籍圖謄本、非自有土地應檢附土地使用權同意書及印
        鑑證明）、設置計畫書圖概要（場址位置圖、範圍圖、概要說明），初審時
        由申請人檢附申請書表及相關送審資料，向直轄市、縣市政府、鄉鎮市公所
        工務（建設）局（課）提出申請。受理單位會同有關單位，訂定初勘及審查
        日期，並經勘查作成初勘審查紀錄表，由該政府、公所首長於受理申請一個
        月內作成是否設置棄土場可行性之認可。複審資料為申請書、設置場地計畫
        書圖（包括土地使用計畫書圖、容量計算書、如屬都市計畫區內土地，檢附
        土地使用分區證明、污染防治措施計畫、分區分段分期計畫書、交通運輸計
        畫書、再利用計畫）、環境影響說明書或環境影響評估報告、水土保持計畫
        （包括防災計畫）、軍事禁限建管制（不須辦理者免附）、其他經省市政府
        認須增加文件」，此有該注意事項影本一件在卷可考。而據前開理由三、（
        二）、所述被告已提出相關資料，經臺北縣政府工務局會同相關單位初審通
        過三峽鎮○○段小暗坑小段一八五號等十六筆土地之可行性會勘，此有前開
        會議紀錄影本一件附卷可佐；且被告亦依臺北縣政府之指示，於八十七年七
        月十六日呈復「蓬萊仙島」營建棄土場開發計劃環境影響說明書十四件，轉
        送臺北縣環境保護局審核，此亦有前揭函文及呈請書影本可考，故而被告為
        新界公司處理棄土場申請事宜，已通過初審而進入複審審查階段。
（四）、再查，依上揭委任契約中所載付款方式，簽訂委任契約書同時須給付八十八
        萬元，測量費在測量完畢交卷後須在七日內全額依約付款八十萬元，其餘金
        額須在掛號送件前，通知補足後立即送件掛號（環境評估說明書二百萬元、
        水土保持計劃書二百八十萬元、申請棄土證明及雜項執照三百二十萬元），
        給付總額不含公關交際費，其費用與業主協議允許後當面付清，載明於委任
        契約書中第五條。被告於八十七年十月一日新界公司派員取回相關申請文件
        時，已製作環境影響說明書、水土保持計劃書，此觀諸前開由告訴代理人甲
        ○○具名之領取證明影本一件即明，因此被告依約可主張向新界公司給付金
        額，已逾五百五十萬元；而新界公司實際上於八十五年三月十八日與十九日
        共給付三百五十萬元與被告，八十七年五月十九日開立面額三十萬元支票、
        八十七年六月十五日支付現金四十萬元、八十七年七月三十一日、八月十五
        日各給付面額二十五萬元支票一紙，八十七年九月十七日再給付八十萬元支
        票，合計共五百五十萬元，而被告於退件後，新界公司止付面額八十萬元支
        票，故被告實得金額為四百七十萬元；而其餘告訴代理人甲○○所提出代收
        款收據，屬支付送審費用，不計入酬金，此分據被告與告訴代理人甲○○供
        述明確，且有委任契約書及八十七年九月十七日收據影本各一件在卷可考；
        縱告訴代理人甲○○認被告處理委任事務有瑕疵，而主張解約、減價或請求
        損害賠償等，均屬民事糾葛；新界公司與地主所簽訂之合約，亦與被告是否
        對新界公司施以詐術，不具相當因果關係，非本案審理範圍。
（五）、末查，告訴代理人甲○○雖一再指訴：被告詐稱水土保持計劃書已送審通過
        ，八十七年七月初復保證八十七年八月底即可取得開發許可云云。惟經本院
        傳訊告訴代理人甲○○提出之證人林少武到庭證稱：「我聽到的是環境影響
        評估已經送件，但是被退件了，但是水土保持計劃書已經在水保科，我在場
        的時侯有聽到被告要求告訴人付款，但是付款的金額是多少我不清楚」（詳
        參本院九十年十一月七日審判筆錄），足見被告並無對告訴人代理人詐稱送
        審通過之不實事項，且缺乏其他證據足認被告確曾保證取得開發許可時間。
        雖證人即復統工程顧問有限公司之負責人李靖於檢察官訊問時證稱；被告委
        請伊為新界公司所作之地質鑽探報告，並無大地或地質技師等專業技師簽證
        （詳參偵查卷第八十一頁至第八十五頁八十八年五月十九日訊問筆錄）；惟
        證人林少武對此證言：「收件後，有的時候承辦人發現沒有簽證，會通知申
        請人再補正」（詳參本院九十年十一月七日審判筆錄），且據上揭臺北縣環
        境保護局函文檢附之程序審查意見表中，並未對專業技師簽證部分提出意見
        ，堪信被告所稱：在環境影響評估說明書及水土保持計劃書完成審核後，再
        請專業技師簽證等辯詞為真。故不得以專業技師尚未簽證，遽論被告涉有詐
        欺犯行。至辯護人請求傳訊證人曾建清證明渠為新界公司處理委任事務之事
        實，然本院認辯護人主張待證事項已臻明確，別無再事調查之必要，併此敘
        明。
（六）、綜前所述，公訴人起訴被告詐欺之犯行，查無積極證據足以證明，本件純屬
        債務不履行糾紛，應循民事途徑解決紛爭，本案既不能證明被告犯罪，自應
        為其無罪之諭知。
據上論斷，應依刑事訴訟法第三百零一條第一項，判決如主文。
本案經檢察官游鉦添到庭執行職務
中    華    民    國      九十        年    十二      月      五      日
                                      臺灣板橋地方法院刑事第二庭
                                          法  官   高    玉    舜
右正本證明與原本無異。
如不服本判決，應於判決送達後十日內，向本院提出上訴狀。
                                          書記官   田    世    杰
中    華    民    國      九十        年    十二      月      六      日


司法院資訊處製作；財團法人民間司法改革基金會備份。
